【裁判字號】    98,簡上,285
【裁判日期】    990119
【裁判案由】    恐嚇取財等
【裁判全文】
臺灣臺南地方法院刑事判決             98年度簡上字第285號
聲  請  人  臺灣臺南地方法院檢察署檢察官
上  訴  人  甲○○
即  被  告
上列上訴人因詐欺案件，不服中華民國九十八年八月三十一日本
院刑事簡易庭九十八年度簡字第一九四一第一審刑事簡易判決（
聲請簡易判決處刑案號：九十八年度偵字第七三五三號、第九二
七五號）提起上訴，本院管轄之第二審合議庭判決如下：
    主  文
原判決撤銷。
甲○○犯幫助詐欺取財罪，處有期徒刑貳月，如易科罰金，以新
臺幣壹仟元折算壹日；又犯幫助詐欺取財罪，處有期徒刑伍月，
如易科罰金，以新臺幣壹仟元折算壹日；應執行有期徒刑陸月，
如易科罰金，以新臺幣壹仟元折算壹日。
    事  實
一、甲○○明知詐騙集團等不法份子經常利用他人申請之行動電
    話門號進行聯繫財產犯罪，以獲取不法利益並逃避執法人員
    之追查，且依其社會經驗，應有相當之智識程度可預見其提
    供申辦之行動電話門號供不詳之人士使用，將幫助他人從事
    詐欺取財等財產犯罪之犯行，仍不違反其本意，因缺款使用
    ，於九十七年八月間閱覽中華日報分類廣告中刊登申辦行動
    電話門號可換取金錢之廣告，而基於幫助之犯意，即於九十
    七年八月十三日與報載所留電話聯繫，並與真實姓名、確實
    年籍均不詳之成年男子相約在位於臺南縣永康市○○○路二
    九０號之亞太電信臺南永康直營店處，約定申辦一支門號行
    動電話代價為新臺幣二千元，並申辦二支門號行動電話，其
    中一門號為0000000000號之行動電話，均交予該
    名成年男子後，取得新臺幣四千元款項。嗣該詐騙集團成員
    ，基於為自己不法所有之意圖，利用甲○○所申辦之門號0
    000000000號之行動電話，將不實申辦貸款廣告刊
    登於報上分類廣告欄內，並留下前開門號電話，致乙○○見
    該分類廣告後，於九十七年九月二十五日撥打該電話聯繫欲
    申辦貸款，該詐騙集團成員佯稱欲辦貸款需先匯款六千元做
    為代辦費用，乙○○不疑有詐而陷於錯誤依該詐騙集團成員
    指示於九十七年十月二日匯款六千元至指定之陳寶雲申辦之
    臺新國際商業銀行南松山分行（帳號：000000000
    00000號）之帳戶內（陳寶雲所涉犯幫助詐欺取財罪部
    分，已經臺灣臺北地方法院檢察署檢察官於九十八年四月二
    十二日以九十八年度偵字第五八０四號依刑事訴訟法第二百
    五十二條第十款為不起訴處分），乙○○匯款後，復接獲該
    詐騙集團成員持訴外人李裕生申辦之門號00000000
    00號電話聯繫（李裕生涉犯幫助詐欺取財罪部分，現由臺
    灣臺南地方法院檢察署檢察官以九十八年偵字七三五三號偵
    辦中），該詐騙集團成員佯稱為「潘代書」，並表示乙○○
    信用不足，而須另購買臺灣人壽保險公司之團體保險以提高
    個人信用，乙○○仍不疑有他，遂依詐騙集團成員指示再度
    匯款一萬零八百元入前述陳寶雲申辦上揭帳戶內，旋即為詐
    騙集團成員跨行提領出。因乙○○又再度接獲詐騙集團成員
    指示匯款電話，遂心生疑竇即查詢報警，而查悉上情。
二、甲○○仍又因缺款使用，另基於幫助他人實施財產犯罪之犯
    意，亦見報載分類廣告有收購行動電話門號之廣告，與真實
    姓名、確實年籍均不詳之成年男子聯繫後，於九十七年十一
    月六日至位於臺南市○○區○○路八九號之「威寶電信臺南
    成功特約服務中心」申辦門號0000000000號之行
    動電話後，以五百元代價出售予該成年男子，經詐騙集團成
    員取得甲○○申辦該門號行動電話後，基於詐欺取財之犯意
    ，於九十七年十二月三日九時許，先佯稱為臺新銀行行員撥
    打電話予丙○○住家電話，表示有人要提領丙○○所申辦帳
    戶內款項，並稱丙○○申辦帳號資料涉嫌詐欺罪，遂表示報
    警處理，丙○○復接獲詐騙集團成員佯裝為臺北市政府警察
    局偵二隊隊長林正明（音同）及佯裝為檢察官張書華之電話
    ，二人分別告知丙○○所申辦帳戶資料涉及詐欺案件，並詢
    問丙○○申辦帳戶資料，丙○○不疑有他而告知，該詐騙集
    團人員乃佯稱丙○○帳戶內款項會遭凍結，需立即將開帳戶
    內款項提領出，由法院代為保管，待七日偵查終結後即會將
    款項歸還，並留上開甲○○申辦之門號000000000
    0號行動電話及由訴外人馬麗雅申辦門號00000000
    00號行動電話予丙○○（馬麗雅涉案部分現由臺灣高雄地
    方法院檢察署檢察官以九十八年偵字第一八八五三號移送臺
    灣高雄地方法院併辦中），丙○○即受詐騙於同日下午二時
    二十一分許，至臺灣銀行將其帳戶內款項二百八十萬元提領
    出，並以前開門號行動電話與上開詐騙集團成員聯繫後，至
    指定之臺北市○○區○○路三段一號加油站前，將所提領款
    項均交付予該詐騙集團成員之真實姓名、確實年籍均不詳之
    成年男子後，嗣察覺有異即報警處理，而查悉上情。
三、案經乙○○、丙○○分別訴請臺北市政府警察局松山分局、
    大安分局報請臺灣臺北地方法院檢察署檢察官偵辦後呈請臺
    灣高等法院檢察署移轉臺灣臺南地方法院檢察署檢察官偵辦
    後，聲請簡易判決處刑。
    理    由
壹、證據能力部分：
    被告以外之人於審判外之言詞或書面陳述，除法律有規定者
    外，不得作為證據。被告以外之人於偵查中向檢察官所為之
    陳述，除顯有不可信之情況者外，得為證據。公務員職務上
    製作之紀錄文書、證明文書，除顯有不可信之情況外，亦得
    為證據。又按被告以外之人於審判外之陳述，雖不符刑事訴
    訟法第一百五十九條之一至第一百五十九條之四之規定，而
    經當事人於審判程序同意作為證據，法院審酌該言詞陳述或
    書面陳述作成時之情況，認為適當者，亦得為證據；當事人
    、代理人或辯護人於法院調查證據時，知有刑事訴訟法第一
    百五十九條第一項不得為證據之情形，而未於言詞辯論終結
    前聲明異議者，視為有前項之同意，刑事訴訟法第一百五十
    九條之一、第一百五十九條之五第一項、第二項分別定有明
    文。查本院相關之供述或非供述證據，並無顯不可信之情況
    ，檢察官及被告於準備程序及審判程序中對本案之供述、非
    供述證據均表示無意見而同意作為證據，本院審酌各該證據
    作成之狀況，亦認為適當，依前揭規定，本案相關之供述、
    非供述證據，均有證據能力。
貳、本院得心證之理由：
  一、前揭犯罪事實，業據被告甲○○於檢察官偵查中及本院準
      備程序、審理均坦承犯行不諱，核與證人即接獲詐騙集團
      成員電話而遭詐騙之被害人乙○○、丙○○等人於警、偵
      訊中指述相符，另有證人即臺新商業銀行帳戶申辦者陳寶
      雲、證人即門號0000000000號行動電話申辦者
      馬麗雅二人分別於警、偵訊中亦證述明確，證人乙○○提
      出之郵局跨行匯款申請書二紙（日期分別為九十七年九月
      二十六日及十月六日）在卷可憑，被告申辦前述門號行動
      電話部分，分別有亞太電信股份有限公司於九十八年七月
      十日出具被告申辦門號0000000000號行動電話
      之通聯調閱查詢單、行動電話服務申請書、專案同意書、
      威寶電信股份有限公司於九十八年七月十日出具被告申辦
      門號0000000000號電話之行動電話預付卡服務
      申請書、通聯調閱查詢單、雙向通聯紀錄，中華電信出具
      之通聯調閱查詢單等資料在卷可稽，此外，並有臺新國際
      商業銀行於九十七年十二月十五日以臺新作文字第九七一
      八二五四號函所附陳寶雲開戶資料及資金往來明細、證人
      丙○○提出遭詐騙集團成員詐騙所交付偽造之臺灣臺北地
      方法院收據、個人資料外洩授權止付申請書、臺北地方法
      院地檢署監管科、請求暫時性凍結執行聲請書、法務部行
      政執行假扣押處分命令、臺灣臺北地方法院檢察署偵查卷
      宗、訴外人陳寶雲不起訴處分書各一份附卷可憑。足認被
      告甲○○任意性自白核與事實相符。
  二、按行動電話之申辦，一般民眾皆可自由選擇各通訊業者自
      由申請，並無任何特殊之限制，且得同時在不同通訊業者
      處申請多數門號行動電話使用，門號僅為通話聯絡之用，
      若為預付卡門號，則該卡內僅存有特定金額可供撥打電話
      使用，其餘均需待持用者使用後才得以計算通話費用，實
      無何經濟價值，而得為質借或抵押之用。並觀申辦行動電
      話者，需提供個人身分證及駕駛執照或健保卡等雙證件以
      為辦理，具有一定專有性，且申辦者並需留下帳單記送地
      址處，以供業者寄送帳單，除非本人或與本人親密關係者
      ，難認有何理由可自由流通使用個人申辦行動電話門號，
      一般人均有妥為保管及防止他人任意使用之認識，且該等
      專有物品如落入不明人士手中，而未加以闡明正常用途，
      極易被利用為與財產有關之犯罪工具，此為吾人依一般生
      活認知所易於體察之常識，而有犯罪意圖者，非有正當理
      由，竟徵求他人提供行動電話門號，客觀上可預見其目的
      ，係供為聯繫使用，而聯繫過程中顯有意隱瞞實際使用者
      之身分曝光之用意，一般人本於一般認知能力均易於瞭解
      。且邇來以電話、手機簡訊等通知中獎、刮刮樂、退費、
      退稅或佯稱金融卡遭冒用須更改資料、購物設定錯誤需進
      行更正，甚至佯稱為檢、調單位因涉犯刑事案件，需將帳
      戶內款項提領出另行保管等類似之不法詐騙份子，為掩飾
      其等不法行徑，以避免執法人員循線查緝，不僅需利用他
      人申辦之存款帳戶、提款卡外，並利用他人申辦之行動電
      話以供詐騙行為聯繫之用，以免為其本人申辦電話資料而
      遭查獲，類此案件在社會上層出不窮，亦屢經報章雜誌及
      其他新聞媒體再三披露，故避免此等專屬性甚高之物品被
      不明人士利用為與財產有關之犯罪工具，亦為一般生活認
      知所應有之認識。且一般人對自己申辦之行動電話均妥為
      保管，恐遭他人任意使用，而仍須負擔通聯費用或有其他
      非法使用之虞。本案被告因缺款使用，見報載廣告欄有收
      購行動電話門號，即與對方聯繫，並分別約定申辦一支行
      動電話門號金額為二千元、五百元不等金額，衡之常情，
      被告當有預見其售予行動電話門號，即係供犯罪之用，竟
      猶仍配合辦理行動電話門號提供使用，則持有者將該行動
      電話門號提供予自己或他人做為詐欺取財之用，亦為被告
      所容忍及允許，亦即不違反被告之本意。
  三、至於本案據相關證人所證述內容，固無法證明實施詐欺行
      為者即係被告甲○○本人，惟詐騙集團成員詐騙被害人所
      使用之電話均為被告甲○○所申辦，顯見向被害人施以詐
      術之歹徒，即係利用被告甲○○所申辦之行動電話做為聯
      繫之工具。而刑法上之故意，非僅指直接故意，尚包含間
      接故意（未必故意）。所謂間接故意係指行為人對於構成
      犯罪事實，預見其發生而其發生並不違反其本意者而言，
      刑法第十三條第二項定有明文。且幫助犯之成立以行為人
      主觀上認識被幫助者正欲從事犯罪或係正在從事犯罪，該
      犯罪有既遂之可能，而其行為足以幫助他人實現構成要件
      者，即具有幫助故意，並不以行為人確知被幫助者係犯何
      罪名為必要（仍需在幫助犯罪之共同認識範圍內）。至於
      行為人在正犯實施犯罪前為幫助行為者，則構成事前幫助
      犯。被告將其所申辦之行動電話門號出售供他人使用，縱
      無證據證明被告明知利用其所申辦行動電話遂行犯罪者之
      行為態樣，亦即除可能供詐欺取財外，亦有恐嚇取財、擄
      人勒贖等重大犯罪，而有逸出被告原先幫助犯罪之共同認
      識範圍，然就該實施詐欺行為人嗣後將被告提供之行動電
      話門號作為詐欺取財之用，顯不違反被告甲○○之本意，
      被告甲○○自有幫助詐欺取財之未必故意。
  四、綜上，被告甲○○對於其所申辦行動電話門號被用來作為
      詐欺取財之犯罪工具應有所認識，且在其幫助犯罪之認識
      範圍內。
  五、按詐欺罪乃行為人出於不法獲利意圖，以詐欺為手段，而
      騙得他人之物獲財產利益，並造成他人財產損失之財產罪
      ；恐嚇取財罪，則係以行為人出於不法之獲利意圖，以恐
      嚇為手段，而勒索他人財物之財產罪，行為人是以恐嚇行
      為強制被害人之意思決定自由，使其受迫而交付財物或財
      產利益，以實現其不法之獲利意圖；惟恐嚇取財罪與詐欺
      罪不同之處，在於恐嚇取財罪之財產損失乃是由於行為人
      之恐嚇行為，使被恐嚇者心生畏懼，而作為或不作為所造
      成者，相對於詐欺取財罪之財產損失，則是因行為人之詐
      欺行為使被騙者陷於錯誤，而為財產處分所造成者。是現
      今詐騙集團之詐騙手法多係結合詐欺及恐嚇，過程係先以
      各種理由誆騙被害人，其間如被害人發覺有異再佯稱會對
      被害人不利以誘使被害人繼續匯款，之間並結合匯錯帳等
      情節，致使被害人一再陷於錯誤而繼續匯款，此等詐騙手
      法並無由割裂觀察，而自整體觀之，其性質應屬「詐欺」
      無疑，自不得因該詐騙集團體曾以虛偽的之惡害通知表示
      會對被害人不利而遽將其整體性質變異為恐嚇取財。觀本
      案被害人丙○○所陳述將款項二百八十萬元交付不詳男子
      之經過，係該詐騙集團成員分飾多角，分別扮演銀行人員
      、警官、檢察官、法警等人，先後佯稱被害人所開帳戶涉
      嫌犯罪工具，需將帳戶內款項先行領出交予保管，否則將
      會危害被害人本人權益，待查證完畢即會將款項返還予被
      害人，顯係利用被害人不瞭解司法程序之無知狀態下，甚
      至提出各式偽造之「臺灣臺北地方法院檢察機關個人資料
      外洩授權止付申請書」、「臺北地方法院地檢署監管科」
      、「請求暫時性凍結執行聲請書」、「法務部行政執行假
      扣押處份命令」、「臺灣臺北地方法院檢察署偵查卷宗」
      、「臺灣臺北地方法院收據」等資料交付予被害人丙○○
      ，以取信被害人丙○○，表示確實為檢、調單位，致被害
      人不疑有詐而依指示進行提領款項進而交付款項乙節，業
      據被害人丙○○陳述明確，並提出前開偽造資料在卷可憑
      ，雖被害人丙○○稱詐騙集團成員有對其恫嚇稱如不依照
      指示辦理，則會危害被害人本人權益，並會將被害人捉去
      關，導致被害人心生恐懼云云，但此乃屬詐騙集團利用被
      害人對於司法程序之不瞭解，及擔憂個人財產是否會遭查
      扣之畏懼，尚難認詐騙集團成員前開所述內容屬於恐嚇取
      財罪之惡害通知，是公訴人聲請簡易判決處刑意旨認詐騙
      集團成員此部分行為構成刑法第三百四十六條第一項之恐
      嚇取財罪，而被告甲○○此部分所為則構成幫助恐嚇取財
      罪部分，顯有未洽，惟此部分聲請簡易判決處刑之事實相
      同，爰依法變更起訴法條而為審理。核被告甲○○前開二
      次所為，均係犯刑法第三十條、第三百三十九條第一項之
      幫助詐欺取財罪。被告甲○○係基於幫助之犯意實施詐欺
      取財構成要件以外之行為，為幫助犯，應依刑法第三十條
      第二項之規定，按正犯之刑減輕之。被告甲○○所犯前開
      二罪間，犯意各別，行為不同，應分論併罰之。
  六、原審以被告甲○○罪證明確予以論罪科刑，固非無見。惟
      查：
  （一）原審認定被害人丙○○部分係遭詐騙集團恐嚇取財，而
        認被告甲○○此部分所為構成幫助恐嚇取財罪部分，已
        如前述，顯有未恰。
  （二）原審於事實及理由欄第二點記載「使被害人陳寶雲受恐
        嚇後遭受新臺幣一萬六千八百元之損失」其中「陳寶雲
        受恐嚇」顯係誤載，應更正為「乙○○受詐欺」；另主
        主文欄中論處被告甲○○犯幫助恐取財罪，處有期徒刑
        三月，另犯幫助詐欺取財罪部分，則處有期徒刑六月，
        顯有錯置，亦有未恰。
  七、被告甲○○上訴意旨指摘原判決不當，為有理由，應由本
      院將原判決所定被告甲○○所犯幫助恐嚇取財罪、各量刑
      部分及定應執行刑部分均併予撤銷。
  八、爰審酌被告甲○○因缺款使用一時失慮，而先後二次申辦
      行動電話門號出售予他人從事犯罪行為之犯罪動機、目的
      、手段，增加被害人尋求救濟之困難，助長詐欺犯罪之氣
      焰，並危害財產交易安全及擾亂金融秩序，及被告犯後於
      警詢及初次偵查中均矢口否認犯行，但事後於檢察官再次
      偵查中及本院訊問中均坦承犯行之犯後態度，及被害人乙○○受詐騙金額為一萬六千八百元，另被害人丙○○受詐
      騙金額高達二百八十萬元甚詎等一切情狀，爰分別量處如
      主文所示之刑，及諭知易科罰金之折算標準，並定其應執
      行刑暨諭知易科罰金之折算標準。
據上論斷，應依刑事訴訟法第四百五十五條之一第一項、第三項
、第三百六十九條第一項前段、第三百六十四條、二百九十九條
第一項前段，刑法第三百三十九條第一項、第三十條、第四十一
條第一項前段、第五十一條第一項第五款，刑法施行法第一條之
一，判決如主文。
本案經檢察官黃信勇到庭執行職務。
中    華    民    國    99    年    1     月    19    日
                  刑事第四庭審判長法  官  林逸梅
                                  法  官  陳淑卿
                                  法  官  程克琳
以上正本證明與原本無異。
不得上訴。
                                  書記官  康紀媛
中    華    民    國    99    年    1     月    19    日
附錄本案論罪科刑法條
刑法第339條第1項：
意圖為自己或第三人不法之所有，以詐術使人將本人或第三人之
物交付者，處五年以下有期徒刑、拘役或科或併科一千元以下罰
金。

司法院資訊處製作；財團法人民間司法改革基金會備份。
